ACORDAO-COMPLETO-2357378

ACÓRDÃO 2506/2019 ATA 40/2019 - PLENÁRIO

VISTOS, relatados e discutidos estes autos de recurso de revisão interposto contra o Acórdão 2769/2016-TCU-Segunda Câmara,
ACORDAM os Ministros do Tribunal de Contas da União, reunidos em sessão do Plenário, ante as razões expostas pelo Relator, em:
9.1. nos termos dos arts. 35, inciso III, da Lei 8.443/1992, conhecer do presente recurso de revisão para, no mérito, negar-lhe provimento; 
9.2. dar ciência deste acórdão ao recorrente e à Procuradoria da República no Estado de Pernambuco.

Recurso de revisão interposto contra acórdão que julgou as contas do recorrente irregulares, condenou-o ao ressarcimento de débito e aplicou-lhe multa, em razão de impugnação parcial de despesas realizadas com recursos transferidos, na modalidade fundo a fundo, para aplicação nos Serviços de Proteção Social Básica (PSB) e Proteção Social Especial (PSE).

Prefeitura Municipal de Ipojuca - PE.

3. Recorrente: Pedro Serafim de Souza Filho (XXX.401.184-XX).

Ana Arraes.

13.1. Ministros presentes: José Mucio Monteiro (Presidente), Benjamin Zymler (Relator), Ana Arraes e Vital do Rêgo.
13.2. Ministra que alegou impedimento na Sessão: Ana Arraes.
13.3. Ministros-Substitutos convocados: Augusto Sherman Cavalcanti, Marcos Bemquerer Costa, André Luís de Carvalho e Weder de Oliveira.

ACORDAO-COMPLETO-2383849

Acórdão 2769/2019 - Plenário

ACORDAO-COMPLETO-2390484

Acórdão 535/2020 - Plenário

BENJAMIN ZYMLER

Ministro-Substituto Marcos Bemquerer Costa.

Trata-se de recurso de revisão interposto pelo sr. Pedro Serafim de Souza Filho contra o Acórdão 2769/2016-TCU-Segunda Câmara, proferido em tomada de contas especial e mantido pelo Acórdão 10328/2017-TCU-Segunda Câmara, prolatado em recurso de reconsideração (peças 21 e 57) .
2.	A tomada de contas especial foi instaurada em razão da impugnação parcial de despesas realizadas com recursos transferidos ao Município de Ipojuca/PE pelo Fundo Nacional de Assistência Social - FNAS, no exercício de 2005, na modalidade fundo a fundo, para aplicação nos Serviços de Proteção Social Básica - PSB e Proteção Social Especial - PSE.
3.	O Fundo Nacional de Assistência Social transferiu ao município, no exercício de 2005, recursos no montante de R$ 902.766,72, para serem aplicados em ambos os programas, os quais, em essência, previam a concessão de bolsas para jovens, adolescentes e crianças em situação de vulnerabilidade social, principalmente no bojo do Programa de Erradicação do Trabalho Infantil - Peti (peça 1, p. 19-21 e 93) .
4.	Mediante o acórdão recorrido, o sr. Pedro Serafim de Souza Filho, então prefeito municipal de Ipojuca/PE - gestões 2005/2008 e 2009/2012 - teve suas contas julgadas irregulares, foi condenado em débito pela pela quantia aproximada de R$ 92.321,76 e sofreu a pena de multa prevista no art. 57 da Lei 8.443/1992, no valor de R$ 16.000,00.
5.	As seguintes ocorrências motivaram o entendimento desse acórdão:
	a.1) Irregularidade: transferência de recursos das contas específicas (Banco do Brasil - agencia 2138-5, contas correntes 19.937-0, 19.940-0, 19.939-7 e 20.244-4) do programa para contas bancárias municipais e a consequente ausência de comprovação da aplicação dos recursos em ações do programa:
	Detalhamento do Débito

	Valor Original (R$) 
	Data da Ocorrência
	Constatação e conta de destino

	8.125,00
	16/06/2005
	peça 1, p. 39 (Banco Real, ag. 1041 - cc 1.400.002-4 - ICMS) 

	3.650,00
	28/12/2005
	
	1.000,00
	16/06/2005
	
	4.490,00
	22/02/2006
	peça 1, p. 39 (Banco do Brasil, ag. 2138-5, cc 13.012-5 - IPTU) 

	15.114,34
	04/04/2006
	peça 1, p. 43 (Banco Real, ag. 1041, cc 1.400.002-4 - ICMS) 

	35.440,00
	25/07/2006
	peça 1, p. 47 (Banco Real, ag. 1041- cc 80.043.811 - Peti) 

	a.2) Irregularidade: ausência de aplicação no mercado financeiro dos recursos (rendimentos não auferidos) :
	Detalhamento do Débito

	Valor Original (R$) 
	Data da Ocorrência
	Constatação

	827,99
	22/08/2006
	peça 1, p. 189, 191 e 203

	572,83
	22/08/2006
	
	18.554,81
	09/06/2008
	peça 1, p. 193 e 205.

	718,83
	20/09/2007
	peça 1, p. 195, 197 e 207.

	3.827,96
	23/03/2010
	
6.	Depois de propor o conhecimento do recurso, a Secretaria de Recursos assim se manifestou quanto ao mérito: 
"EXAME DE MÉRITO
Delimitação
1.1. Constitui objeto do presente recurso definir se:
	a) a delegação de competência, instituída pelas Leis Municipais 1.140/1997 e 1.313/2002, é suficiente para excluir a responsabilidade do recorrente;
	b)  houve prescrição do prazo para instauração da TCE e por consequência da imputação do débito, uma vez que, nos termos de precedentes do STJ, a atuação do TCU deve se sujeitar ao prazo prescricional para a instauração do processo apuratório;
	c) a documentação colacionada aos autos no âmbito do recurso comprova o nexo causal dos valores transferidos para os programas PSB e PSE e afastam o débito imputado.
Da delegação de competência decorrente das Leis Municipais 1.140/1997 e 1.313/2002.
1.2. Defende-se no recurso a ausência de responsabilidade do ex-prefeito, uma vez que as Leis Municipais 1.140/1997 e 1.313/2002 atribuiu à Secretaria Municipal de Ação Social a gestão do Fundo Municipal de Saúde. 
1.3. Sustenta sua tese nos seguintes argumentos:
	a) houve expressa delegação de competência, por meio das Leis Municipais 1.140/1997 e 1.313/2002 e Decreto Municipal 19/2006 (peça 75, p. 20-25) , de modo a descentralizar a administração. Os normativos designaram e nomearam os secretários ordenadores de despesas para os atos vinculados às suas secretarias, dessa forma desde o ano de 1997 que a gestão do Fundo Municipal de Assistência Social - FMAS era da Secretaria Municipal de Ação Social, sob orientação e controle do respectivo Conselho Municipal de Assistência Social - CMAS;
	b) invoca as decisões do TC Processo 004.500/2013-0 e do TC 018.003/2015 (dígito não informado) , que tratavam de TCEs contra o próprio recorrente. Nestes processos, o Tribunal teria reconhecido a ausência de responsabilidade do ex-prefeito "pela gestão dos recursos repassados através do Fundo Nacional de Assistência Social". No sentido alegado cita ainda precedentes deste Corte que corroborariam sua tese;
	c) aduz que "a delegação consiste em conferir a certa pessoa poderes para exercício e prática de determinados atos, sem dúvida que dali em diante cabe ao delegado agir no lugar de, ou em substituição ao delegante, respondendo pelos atos que nessa condição praticar", nesse sentido dispôs o Decreto-Lei 200/67 e a Lei 9.748/99. Ainda no sentido alegado menciona abalizada doutrina, cita precedentes judiciais e desta Corte de Contas.   
Análise:
Nos embargos de declaração, a tese acerca da delegação de competência foi tratada de maneira pormenorizada e deixou cristalino o entendimento desta Corte acerca das delegações de competência promovidas no âmbito dos municípios. Por oportuno, permite-se reproduzir trechos destacados dos aclaratórios que bem posicionam o entendimento do assunto por esta Corte de Conta, verbis: 
'Em relação à alegada configuração de delegação de competência, no âmbito do Município de Ipojuca/PE, para a gestão do fundo municipal, (...) , conforme já constado por esta Corte de Contas, no TC Processo 004.500/2013-0, trago à baila trecho da Declaração de Voto do Ministro Walton Alencar Rodrigues proferida naqueles autos:
Os elementos apresentados pelo E. Relator demonstram que a delegação de competência em exame, conferida ao Secretário de Assistência Social do Município de Ipojuca/PE, por meio de lei municipal, decorreu do comando expresso da Lei Federal 8.742/1993, de latitude bem definida, no sentido de abranger os recursos do FNAS, repassados diretamente ao Fundo Municipal de Assistência Social, consoante disposto no art. 4º do então vigente Decreto 2.529/1998.
Em todas as demais situações, em que a atribuição não for expressamente conferida, seja diretamente, nos respectivos termos de repasse, seja por meio de lei federal - a exemplo do que ocorre com os recursos do Fundeb, cuja gestão, por força da lei, está a cargo dos secretários municipais de educação - a expedição de lei municipal, delegando competência a secretários ou a outros subordinados hierárquicos do prefeito, é inválida e não tem o condão de isentar a autoridade municipal da responsabilidade por irregularidades identificadas na aplicação de recursos federais.
Na Sessão da 1ª Câmara, do dia 26/5 deste exercício, no voto que deu ensejo ao Acórdão 3121/2015-TCU-Primeira Câmara, tive a oportunidade de discutir a questão, manifestando-me nos seguintes termos:
'A delegação interna de atividades administrativas, em prefeituras, para a execução de despesas custeadas com recursos públicos federais, não retira do agente político a responsabilidade sobre a execução do convênio, uma vez que ele sempre atua na dupla condição de gestor e agente político.
Na prática, a aceitação do argumento implicaria propagar a mais absoluta impunibilidade dos prefeitos, que gerem recursos públicos federais, a partir da delegação de competência a servidores, normalmente comissionados, passíveis de exoneração ad nutum, obedientes às expressas determinações que recebem das autoridades superioras, ou políticas.'
Naquela oportunidade, destaquei que o encaminhamento por mim proposto não representava qualquer inovação à jurisprudência deste Tribunal, que, por inúmeras vezes, decidiu de maneira idêntica, tal como nos Acórdão 1782/2007-TCU-Segunda Câmara  (Voto do Min. Relator Benjamin Zymler) , Acórdão 177/2000-TCU-Plenário (Voto do Min. Relator Walton Alencar Rodrigues) .'
Mais recentemente, este Colegiado, acolhendo voto do Ministro José Jorge, exarou o Acórdão 2245/2014, fundamentado nos seguintes argumentos:
'Assim, não podem ser acatadas as alegações de que os secretários municipais deveriam ser responsabilizados isoladamente pelas irregularidades, posto ser pacífico na jurisprudência deste Tribunal o entendimento de que a delegação de competência do titular do executivo municipal não afasta de si a responsabilidade pelos atos praticados por seus subordinados.'
Vale ainda lembrar que já se manifestou o TCU no sentido de que "O artigo 5º da Lei 8.742/1993 determinou a descentralização da política de assistência social e a existência de um comando único em cada esfera de governo, mas não delegou tal competência aos secretários municipais ou estaduais" (Acórdão 8668/2018-TCU-2ªCâmara) .
 Ademais, há diversos precedentes desta Corte a afirmar que a delegação de competência a secretarias municipais de assistência social, por si só, não seria suficiente para afastar a responsabilidade dos delegantes, já que a delegação de competência não implica delegação de responsabilidade, competindo ao gestor que delega a fiscalização dos atos de seus subordinados (v.g. Acórdão 2457/2017-TCU-Plenário, Acórdão 10463/2016-TCU-Segunda Câmara e Acórdão 296/2011-TCU-Segunda Câmara) .
Também, como já tratado no exame do recurso de reconsideração, não há como acatar a invocada semelhança de caso com o TC Processo 004.500/2013-0, uma vez que naquele processo foi entendido que houve comprovação, por meio de documentos apresentados pelo ex-prefeito, da regularidade na execução dos programas assistenciais (com o nexo de causalidade entre os desembolsos realizados e os comprovantes apresentados) . 
No Acórdão 1372/2015-TCU-Plenário (TC Processo 004.500/2013-0) restou registrado que tal decisum levou em consideração as particularidades do caso concreto e não representava a jurisprudência dominante deste Tribunal no tocante ao instituto da delegação de competência.
Dessa forma, nos termos de reiterados precedentes desta Corte, não se verifica fundamento para a reforma do acórdão recorrido.
Da prescrição do prazo para instauração da TCE
1.4. O recorrente aduz em suas razões recursais a ocorrência da prescrição para a instauração da TCE e por consequência do débito imputado. 
1.5. Argumenta, em síntese, que:
	a) não se pode cogitar, na presente TCE, a tese da imprescritibilidade do ressarcimento nos procedimentos do TCU, uma vez que as "ações de ressarcimento, ressalvadas no art. 37, § 5° da CF, pressupõem: 1 - Utilização do Poder Judiciário; 2 - Ônus da prova de quem acusa; 3- Prova efetiva do dano ao erário";
	b) o STJ já declarou expressamente que se aplica ao TCU o prazo de cinco anos estabelecido no Decreto 20.910/1932 (art. 1º) e na Lei 9873/1999 (art. 1º) , para a instauração da TCE (v.g REsp 1.480.350/RS,  AgInt no REsp 1.412.588/RN e REsp 1.464.480/PE) .
Análise:
1.6. Ao verificar os precedentes citados pelo recorrente, destaca-se da ementa do REsp 1.480.350/RS, verbis:
6. Na tomada de contas especial, diversamente, o ônus da prova incumbe ao responsável pela aplicação dos recursos repassados, que se torna o responsável pelo débito e multa por mera presunção de prejuízo ao erário se ausente ou falha a prestação de contas. Nessas circunstâncias, a atuação administrativa deve encontrar limites temporais, sob pena de sujeitar os responsáveis pela aplicação de repasses de verbas federais a provarem, eles, a qualquer tempo, mesmo que decorridas décadas, a adequada aplicação dos recursos que um dia geriram, em flagrante ofensa a princípios basilares do Estado de Direito, como a segurança jurídica e ampla defesa.
7. Em virtude da lacuna legislativa, pois não há previsão legal de prazo para a atuação do Tribunal de Contas da União, deve ser-lhe aplicado o prazo quinquenal, por analogia aos arts. 1º do Decreto 20.910/32 e 1º da Lei 9.873/99. Em hipótese similar à presente, porquanto ausente prazo decadencial específico no que concerne ao exercício do poder de polícia pela Administração, antes do advento da Lei 9.873/99, a Primeira Seção desta Corte, no julgamento do REsp 1.105.442/RJ (Rel Min. Hamilton Carvalhido, Primeira Seção, DJe 22/2/2011) , sob o rito do art. 543-C do CPC, assentou ser ele de 5 anos, valendo-se da aplicação analógica do art. 1º do Decreto 20.910/32.
8. Recurso especial parcialmente conhecido e, nessa extensão, provido para julgar procedente o pedido inicial, desconstituindo a decisão do Tribunal de Contas d a União no processo de tomada de contas especial do Convênio 5013/96, ressalvando-se a via judicial para o pleito de eventual ressarcimento.
1.7. Os demais julgados ratificam o entendimento adotado na ementa acima transcrita. Contudo, este não é o raciocínio jurídico adotado nesta Corte.
1.8. Assim, a exposição no exame do mérito e a proposta de encaminhamento serão realizadas conforme os precedentes desta Corte. 
1.9. Nos termos da jurisprudência desta Corte, a preliminar de prescrição do débito arguida pelo recorrente deve ser rejeitada. Objetiva-se na Tomada de Contas Especial - TCE a apuração da responsabilidade civil/administrativa dos que deram causa a dano ao Erário. Dessa forma, nos termos do art. 37, §5º, da Constituição Federal, as ações de ressarcimento ao patrimônio público são imprescritíveis. Logo, não houve prescrição da pretensão ao ressarcimento. Este é o entendimento do Supremo Tribunal Federal (MS 26210/DF, de 10/10/2008, RE 608831/SP de 26/4/2010, RE 578.428/RS, de 14/11/2011e RE 606224/SE, de 08/03/2010) e deste Tribunal, nos termos da Súmula/TCU 282, verbis:
1.10. As ações de ressarcimento movidas pelo Estado contra os agentes causadores de danos ao erário são imprescritíveis.  
1.11. Dessa forma, se o débito é imprescritível o instrumento jurídico para sua apuração, qual seja a TCE também não tem prazo para a instauração. 
1.12. Ante o exposto, nos termos da pacífica jurisprudência do TCU não há como acatar os argumentos do recorrente. 
Da comprovação das despesas
1.13. O recorrente aduz em suas razões recursais a aplicação dos recursos. 
1.14. Argumenta, em síntese, que:
	a) foram aplicados pelo município de Ipojuca, em assistência social, recursos superiores aos repassados pela União, portanto, não haveria fundamento para o argumento de que não restou comprovado o nexo de causalidade das transferências realizadas da conta específica do FNAS para a conta corrente do ICMS;
	b) a transferência da conta específica para conta do ICMS do município de Ipojuca não significa que não houve aplicação nas ações de assistência social do município, tal fato ocorreu, pois, algumas despesas foram antecipadas e custeadas pela mencionada conta bancária;
	c) as despesas imputadas pelo Tribunal podem ser assim justificadas e comprovadas:
	c.1) o montante de R$ 8.125,00 refere-se ao pagamento de 25 bolsas no valor de R$ 325,00/unidade, no Programa Agente Jovem (peça 75, p. 33-162) ;
	c.2) o montante de R$ 3.650,00 corresponde ao pagamento de 25 bolsas no valor de R$ 130,00/unidade e R$ 400,00 à Professora Josineide Ferreira Vilarin (peça 75, p. 163-170 e peça 76, p. 1-98) ;
	c.3) o montante de R$ 1.000,00 corresponde ao pagamento de bolsa do Programa Agente Jovem à Professora Josineide Ferreira Vilarin (peça 76, p. 99-104) ;
	c.4) o montante de R$ 4.490,00 foi destinado ao pagamento de atividades sócio-educativas (orientadores, palestras, aquisição de materiais) inseridas no Programa Agente Jovem. Tal documentação já teria sido disponibilizada ao TCU no TC 004.500/2013. Destaca que as despesas referentes ao exercício de 2006 foram aprovadas e requer o aproveitamento dos documentos anexados; 
	c.5) o montante de R$ 15.114,34 foi destinado ao pagamento dos assistentes sociais do município em atendimento às atividades dos Projetos Sociais do Programa Sentinela (peça 76, p. 105-150 e peça 77, p1-42) ;
	c.6) o montante de R$ 35.440,00, foi dividido em duas parcelas; R$ 33.940,00 destinado ao pagamento da segunda parcela dos "serviços prestados de capacitação continuada de monitores do Programa de Erradicação do Trabalho Infantil - PETI, prestados pela empresa CEDEC - Centro de Desenvolvimento e Capacitação" (peça 77, p. 43-82) e R$ 1.490,00 refere-se aos serviços prestados pelo Coordenador Administrativo do PETI, Sr. Josuel Joaquim da Silva (peça 77, p. 83-89) . 
	d) comprovadas as destinações dos recursos, não há que se falar em aplicação no mercado financeiro devendo ser afastado o débito referente às parcelas de R$ 827,99, R$ 572,83, R$ 18.554,81, R$ 718,33 e R$ 3.827,00;
	e) a jurisprudência dos Tribunais é no sentido afirmado de que comprovada a aplicação não há que se falar em restituição (v.g ACPIA 0009039-59.2009.4.05.8300/10ª Vara Federal de Pernambuco e TJSC, RT 246/60) . 
Análise:
O exame do extenso conjunto de documentos colacionados pelo recorrente (peça 75, p. 1-170, peça 76, p. 1-150 e peça 77, p. 1-89) permite verificar que se pretende comprovar cada uma das despesas por meio do seguinte conjunto de documentos: (a) Nota de empenho e (ou) subempenho; (b) Nota de liquidação e (ou) pagamento e (c) Cheque nominal ao favorecido.
A instrução que deu origem à citação identificou três irregularidades (peça 4, p. 6-7) , calculou o débito e correlacionou com as contas correntes específicas dos valores repassados (peça 4, p. 8-9) , utilizando como fonte o "Relatório de Demandas Especiais/CGU 00190028921/2006-41 (peça 1, p. 35-63) e o Relatório de Extrato Simulado - Funasa (peça 1, p. 189-197) .
As irregularidades foram as seguintes: 
 (a) Ausência de comprovação da aplicação dos recursos em ações do programa e transferência de recursos das contas específicas do programa para contas bancárias municipais, contrariando o disposto na Constituição Federal, art. 70, parágrafo único, e na Portaria MDS 736, de 15 de dezembro de 2004, art. 19, caput; 
 (b) Ausência de aplicação no mercado financeiro dos recursos não utilizados em ações do programa, contrariando o disposto na Constituição Federal, art. 70, parágrafo único, e na Portaria MDS 736, de 15 de dezembro de 2004, art. 19, caput e parágrafo único, 
 (c) Realização de despesas com taxas bancárias, contrariando o disposto na Constituição Federal, art. 70, parágrafo único, e no Decreto 2.529, de 25 de março de 1998, art. 4º.        
Após as alegações de defesa, foram acatadas as justificativas para uma das irregularidades, despesas com taxas bancárias (alínea "c", acima descrita) , e para o valor de R$ 67.400,00, para o qual "foi possível estabelecer nexo de causalidade".
Por pertinente, transcreve-se o exame contido na peça 17, verbis:
26. No caso em tela, analisando a documentação comprobatória juntada aos autos pelo responsável, foi possível estabelecer nexo de causalidade somente em relação ao valor de R$ 67.400,00, transferido da conta específica do Programa PETI para a conta bancária do município denominada "ICMS" (peça 14, p. 15-24) . A nota de empenho 2005.2593, de 29/11/2005, informa que se trata de valor relativo ao pagamento de bolsas do PETI do exercício de 2005. 
27. No entanto, em relação aos demais valores impugnados, que totalizam R$ 67.819,34, a defesa do responsável não se apoia nos elementos constantes dos autos (peça 14, p. 25-133) , visto que não foi possível constatar a efetiva comprovação da destinação conferida aos recursos federais repassados em face da impossibilidade de estabelecer o necessário nexo de causalidade entre cada valor repassado e eventuais despesas supostamente realizadas com essa quantia. 
28. Acrescenta-se que os comprovantes de despesas apresentados pelo ex-prefeito referem-se a período posterior ao repasse dos recursos federais (peça 14, p. 25-133) . Vale recordar que a presente TCE trata de débito relativo à aplicação dos recursos transferidos pelo FNAS para as contas bancárias dos programas referentes ao exercício de 2005, ainda que a movimentação das contas tenha ocorrido após o término desse exercício, conforme consignado no item 27 da instrução precedente (peça 4) . 
29. Diante do exposto, conclui-se que o responsável não logrou êxito em comprovar a boa e regular aplicação de R$ 67.819,34, relativos aos recursos federais do PSB e PSE transferidos à prefeitura no exercício de 2005. Destaca-se que o débito deve ser atribuído exclusivamente ao ex-prefeito, pois não restou demonstrado o benefício do ente municipal. (grifos acrescidos) .
Ocorre que ao verificar a documentação citada (peça 14, p. 15-24) que acatou a comprovação de R$ 67.000,00, identifica-se os seguintes documentos:
a)  nota de pagamento de subempenho;
b) autorização para transferência de TED;
c) nota de liquidação de subempenho e de subempenho;
d) ofício do secretário de educação requisitando o empenho.
Os documentos acatados antes do acórdão condenatório se assemelham aos ora apresentados, na oportunidade, não se comprovou a movimentação do valor mencionado na conta corrente específica. Dessa forma, o critério já foi aceito neste processo. 
Em que pese o critério já ter sido aceito, entende-se que a novel documentação não está apta a comprovar qualquer despesa. Vale destacar que todos os pretensos cheques nominais a comprovar as despesas não são das contas específicas do Banco do Brasil abertas para as transferências dos programas de Proteção Social Básica - PSB e Proteção Social Especial - PSE. Trata-se de cheques da conta corrente 1400002-4 do Banco de Pernambuco - Bandepe.
Logo, nenhum dos documentos se mostra apto a comprovar o "nexo causal primário", qual seja, o nexo entre os recursos aplicados e os objetos dos programas de assistência social verificados diretamente pela confrontação das despesas com os recursos retirados das contas específicas. Dessa forma, entende-se que a transferência da conta corrente específica já inviabiliza a verificação do nexo causal, aqui denominado de "nexo causal primário". 
Dessa forma, entende-se que a retirada dos recursos impede o estabelecimento do nexo causal, devendo-se, portanto, negar provimento ao recurso, pois os documentos trazidos aos autos não são capazes de estabelecer o liame requerido. Nesse sentido já se manifestou esta Corte de Contas (v.g. Acórdão 9771/2016-TCU-Segunda Câmara e 1.805/2012-TCU-2ª Câmara) .
Permite-se transcrever o disposto no voto condutor do Acórdão 9771/2016-TCU-Segunda Câmara, verbis:
15. No presente caso concreto, verifica-se que, para além da inobservância à obrigação legal de gerir os recursos oriundos do FNAS em contas correntes específicas para cada um dos programas implementados, o responsável agiu com deliberada imprudência, na medida em que a transferência de valores da conta específica para a conta da prefeitura produziu a impossibilidade de se aferir a correta aplicação dos recursos federais repassados, vez que os valores se somaram à massa financeira movimentada pela edilidade, sendo objeto de saques para a utilização em finalidades diversas.
Em razão do exposto, conclui-se que a perda do "nexo causal primário", salvo em raríssimas exceções, compromete a verificação exata da aplicação dos recursos destinados às ações de proteção social nos respectivos objetos e finalidades. Por isso, entende que a documentação apresentada não tem o condão de comprovar a aplicação dos recursos.
De toda forma, por dever de ofício e lealdade processual, vale alertar o Ministro-Relator que caso se concorde com o critério original e o uso de documentos como (a) nota de pagamento de subempenho; b) autorização para transferência de TED; c) nota de liquidação de subempenho e de subempenho como aptos para comprovar as despesas, devem os autos retornar a esta Secretária para exame da documentação, utilizando os mesmos critérios já usados nesta TCE.
CONCLUSÃO
Das análises anteriores, conclui-se que:
	a)  a delegação de competência não implica delegação de responsabilidade, competindo ao delegante a fiscalização dos atos de seus subordinados;
	b)  nos termos do art. 37, §5º, da Constituição Federal e da Súmula/TCU 282, as ações de ressarcimento ao patrimônio público são imprescritíveis. A TCE objetiva a busca deste ressarcimento, logo, nos termos da jurisprudência Corte, não há que se falar em prescrição para instauração do devido procedimento administrativo;
	c) a documentação colacionada aos autos não é suficiente para demonstrar o nexo causal entre os recursos repassados e as despesas executadas, pois os cheques nominais juntados referem-se a conta diversa das contas específicas. 
PROPOSTA DE ENCAMINHAMENTO
Ante o exposto, com fundamento nos art. 35, da Lei 8.443/92, a esta Corte de Contas, submetem-se os autos à consideração superior, propondo-se:
a) conhecer do recurso e, no mérito, negar-lhe provimento;
b) dar ciência do acórdão que for prolatado à recorrente e aos demais interessados, ressaltando-se que o relatório e o voto que o acompanharem podem ser consultados no endereço www.tcu.gov.br/acordaos, no dia seguinte ao de sua oficialização."
7.	O Ministério Público junto ao TCU manifestou-se de acordo com a unidade técnica.
	É o relatório.

8.1. Eduardo Carneiro da Cunha Galindo (OAB/PE 27.761) e Márcio José Alves de Souza (OAB-PE 5.786), representando Pedro Serafim de Souza Filho.

Subprocurador-Geral Paulo Soares Bugarin.

TOMADA DE CONTAS ESPECIAL. TRANSFERÊNCIAS FUNDO A FUNDO (FNAS). SERVIÇOS DE PROTEÇÃO SOCIAL BÁSICA - PSB E PROTEÇÃO SOCIAL ESPECIAL - PSE. NÃO COMPROVAÇÃO DA BOA E REGULAR APLICAÇÃO DOS RECURSOS TRANSFERIDOS. CONTAS IRREGULARES. DÉBITO. MULTA. RECURSO DE REVISÃO. CONHECIMENTO. NEGATIVA DE PROVIMENTO.

TOMADA DE CONTAS ESPECIAL (TCE)

Secretaria de Recursos (SERUR); Secretaria de Controle Externo de Tomada de Contas Especial (SecexTCE).

Trata-se de recurso de revisão interposto pelo sr. Pedro Serafim de Souza Filho contra o Acórdão 2769/2016-TCU-Segunda Câmara, proferido em tomada de contas especial e mantido pelo Acórdão 10328/2017-TCU-Segunda Câmara, prolatado em recurso de reconsideração (peças 21 e 57) .
2.	A tomada de contas especial foi instaurada em razão da impugnação parcial de despesas realizadas com recursos transferidos ao Município de Ipojuca/PE pelo Fundo Nacional de Assistência Social - FNAS, no exercício de 2005, na modalidade fundo a fundo, para aplicação nos Serviços de Proteção Social Básica - PSB e Proteção Social Especial - PSE.
3.	O Fundo Nacional de Assistência Social transferiu ao município, no exercício de 2005, recursos no montante de R$ 902.766,72, para serem aplicados em ambos os programas, os quais, em essência, previam a concessão de bolsas para jovens, adolescentes e crianças em situação de vulnerabilidade social, principalmente no bojo do Programa de Erradicação do Trabalho Infantil - Peti (peça 1, p. 19-21 e 93) .
4.	Mediante o acórdão recorrido, o sr. Pedro Serafim de Souza Filho, então prefeito municipal de Ipojuca/PE - gestões 2005/2008 e 2009/2012 - teve suas contas julgadas irregulares, foi condenado em débito pela quantia aproximada de R$ 92.321,76 e sofreu a pena de multa prevista no art. 57 da Lei 8.443/1992, no valor de R$ 16.000,00.
5.	As seguintes ocorrências motivaram o disposto nesse acórdão:
	a.1) Irregularidade: transferência de recursos das contas específicas (Banco do Brasil - agencia 2138-5, contas correntes 19.937-0, 19.940-0, 19.939-7 e 20.244-4) do programa para contas bancárias municipais e a consequente ausência de comprovação da aplicação dos recursos em ações do programa:
	Detalhamento do Débito

	Valor Original (R$) 
	Data da Ocorrência
	Constatação e conta de destino

	8.125,00
	16/06/2005
	peça 1, p. 39 (Banco Real, ag. 1041 - cc 1.400.002-4 - ICMS) 

	3.650,00
	28/12/2005
	
	1.000,00
	16/06/2005
	
	4.490,00
	22/02/2006
	peça 1, p. 39 (Banco do Brasil, ag. 2138-5, cc 13.012-5 - IPTU) 

	15.114,34
	04/04/2006
	peça 1, p. 43 (Banco Real, ag. 1041, cc 1.400.002-4 - ICMS) 

	35.440,00
	25/07/2006
	peça 1, p. 47 (Banco Real, ag. 1041- cc 80.043.811 - Peti) 

	a.2) Irregularidade: ausência de aplicação no mercado financeiro dos recursos (rendimentos não auferidos) :
	Detalhamento do Débito

	Valor Original (R$) 
	Data da Ocorrência
	Constatação

	827,99
	22/08/2006
	peça 1, p. 189, 191 e 203

	572,83
	22/08/2006
	
	18.554,81
	09/06/2008
	peça 1, p. 193 e 205.

	718,83
	20/09/2007
	peça 1, p. 195, 197 e 207.

	3.827,96
	23/03/2010
	
II
6.	Por estarem presentes os requisitos de admissibilidade previstos no art. 35 da Lei 8.443/1992, cabe conhecer do recurso e adentrar-lhe o mérito.
7.	Argumenta o recorrente, em síntese, que (peças 75-77) :
	a) havia delegação de competência, instituída pelas Leis Municipais 1.140/1997 e 1.313/2002, para que a Secretaria Municipal de Ação Social gerisse os recursos;
	b)  houve prescrição do prazo para instauração da TCE e por consequência para a imputação do débito, uma vez que, nos termos de precedentes do Superior Tribunal de Justiça, a atuação do TCU deve se sujeitar ao prazo prescricional quinquenal para a instauração do processo apuratório;
	c) a documentação colacionada aos autos no âmbito do recurso comprova o nexo causal dos valores transferidos para os programas PSB e PSE e afastam o débito imputado;
	d) a municipalidade aplicou recursos próprios em ações sociais em montante superior ao repassado pela União.
8.	Tanto a unidade técnica, quanto o Ministério Público junto ao TCU, entenderam que as alegações recursais não merecem prosperar.
III
9.	Em relação ao primeiro argumento recursal, registro que a delegação interna de atividades administrativas, em prefeituras, para a execução de despesas custeadas com recursos públicos federais, não retira do agente político a responsabilidade sobre a execução do convênio, uma vez que ele sempre atua na dupla condição de gestor e agente político. 
10.	É certo que esse entendimento não preconiza que o responsável deva praticar todos os atos de gestão referentes aos recursos repassados, mas sim adotar providências para que execução da despesa ocorra dentro dos parâmetros legais. Assim, o titular de um órgão/entidade deve escolher seus auxiliares diretos com esmero, sob pena de responder por culpa in eligendo e acompanhar, mesmo que de forma geral, o desempenho de seus subordinados, sob pena de responder por culpa in vigilando. Como precedentes desta Corte nesse sentido, menciono os Acórdãos Plenário 2.059/2015, 644/2012 e 476/2008.
11.	Assim, nos termos dos pareceres precedentes, esse argumento não merece prosperar.
IV
12.	Quanto à alegação da prescrição da pretensão ressarcitória, registro que esta Corte de Contas possui entendimento consolidado de que as ações de ressarcimento movidas contra os agentes causadores de prejuízo ao erário são imprescritíveis, por determinação constitucional. Veja-se a respeito a parte dispositiva do Acórdão 2709/2008-TCU-Plenário, proferido em uniformização de jurisprudência:
	"9.1. deixar assente no âmbito desta Corte que o art. 37 da Constituição Federal conduz ao entendimento de que as ações de ressarcimento movidas pelo Estado contra os agentes causadores de danos ao erário são imprescritíveis, ..."
13.	Esse entendimento é corroborado pelo Supremo Tribunal Federal - STF, que ao interpretar o art. 37, § 5º, da Constituição Federal, firmou a tese da imprescritibilidade das ações de reparação de dano movidas pelo Estado (Mandado de Segurança 26.210/2008, de relatoria do ministro Ricardo Lewandowski) .
14.	É certo que, em data mais recente, o STF alterou a abrangência desse entendimento no julgamento do Recurso Extraordinário 669.069 (Rel. Min. Teori Zavascki, julgado em 3/2/2016) , em que se discutiu o prazo de prescrição da pretensão ao ressarcimento por danos causados ao erário por ilícito civil. Na ocasião, fez-se assente que: "É prescritível a ação de reparação de danos à Fazenda Pública decorrente de ilícito civil." 
15.	Entretanto, essa decisão não tem reflexo nos processos em curso no Tribunal de Contas da União, que decorrem de infrações a normas de direito público e não ao direito privado (veja-se Acórdãos Plenário 1.844/2019 e 185/2019 e 2.234/2019 da Primeira Câmara) .
V
16.	Especificamente em relação ao débito impugnado, o recorrente não apresentou argumentos para justificar a manutenção de parte dos recursos repassados nas contas específicas das ações sociais, em desacordo com o parágrafo único do art. 19 da Portaria MDS 736/2004 e normas posteriores. Ou seja, não foi afastado o prejuízo resultante da não aplicação dos recursos no mercado financeiro, de forma que permanece a necessidade de devolução da quantia aproximada de R$ 24.502,42, constante do acórdão condenatório. 
17.	Em relação aos demais montantes impugnados, o recorrente trouxe documentos que justificariam a aplicação dos recursos. Acontece, como bem apontou a unidade técnica, que esses documentos referem-se a pagamentos oriundos de contas bancárias que não são aquelas específicas de cada programa social, o que demonstra que houve a transferência dos recursos das contas específicas para outras contas correntes.
18.	Ora, além da execução do objeto pactuado, a jurisprudência do TCU é firme no sentido de que deve ser demonstrado o nexo de causalidade entre os comprovantes de despesas apresentados e os recursos federais repassados. A razão desse entendimento é evitar que sejam apresentados, a título de prestação de contas, documentos suportados por outros recursos que não aqueles repassados mediante o convênio.  
19.	Nesse sentido, a não manutenção dos recursos na conta corrente específica, além de constituir infração ao art. 19 da Portaria MDS 736/2004 e normas posteriores, impede o estabelecimento do nexo de causalidade entre os recursos repassados e os comprovantes de despesa (v.g. Acórdãos Plenário 344/2015 e 55/2005) . Permanece, então, não demonstrada a regular aplicação dos recursos repassados. 
VI
21.	Em assim sendo, por não terem sido apresentados elementos aptos a reformar a decisão impugnada, cabe negar provimento ao presente recurso de revisão.
Diante do exposto, acolho o parecer da unidade técnica e a manifestação do Ministério Público junto ao TCU, os quais incorporo como razões de decidir, e voto por que o Tribunal adote o acórdão que ora submeto à deliberação deste Colegiado. 
 
TCU, Sala das Sessões Ministro Luciano Brandão Alves de Souza, em 16 de outubro de 2019.
BENJAMIN ZYMLER 
Relator